【裁判字號】    95,簡上,84
【裁判日期】    970312
【裁判案由】    確認本票債權不存在
【裁判全文】
臺灣嘉義地方法院民事判決  95年度簡上字第84號
上  訴  人  丙○○
訴訟代理人  林春發律師
複代理人    丁○○
被上訴人    乙○○
上列當事人間確認本票債權不存在事件，上訴人對於中華民國95
年10月25日本院嘉義簡易庭95年度嘉簡字第908 號第一審判決提
起上訴，於民國97年2 月27日辯論終結，本院判決如下：
    主      文
上訴駁回。
第二審訴訟費用由上訴人負擔。
    事實及理由
甲、上訴人之主張，除與原判決所載相同者外，另補稱：(一)按票
    據為文義證券及無因證券，票據上之權利義務悉依票上所載
    文義定之，與其基礎之原因關係各自獨立，票據上權利之行
    使，不以其原因關係存在為前提。換言之，票據債務人在票
    據上簽名，應依票上所載文義負責，執票人行使票據上權利
    時，就其基礎之原因關係確係有效存在一事不負舉證責任，
    此乃票據行為「文義性」及「無因性」之展現，觀以票據法
    第5 條、第13條規定自明。第按為促進票據流通，確保交易
    安全，票據法第13條本文限制票據債務人以自己與「發票人
    」或「執票人之前手」間所存之抗辯事由對抗執票人，倘票
    據債務人以自己與「執票人」間所存抗辯之事由對抗執票人
    ，則非法所不許，簡言之，票據債務人得以直接前後手間之
    瑕疵對抗執票人，惟此乃票據抗辯之層次，屬權利抗辯事由
    ，應由票據債務人負舉證責任，是上訴人持有系爭本票，依
    民法第943 條規定，推定為適法之本票權利人，被上訴人對
    票據上之簽名並不爭執，則應負起票據責任，倘被上訴人主
    張系爭本票之原因關係不存在或遭竊等抗辯事由，自應就前
    開權利抗辯事實負舉證之責才是，然原審卻援引最高法院89
    年度台上字第505 號判決意旨，認系爭本票交付之原因事實
    為消費借貸，上訴人應就借款已交付之事實負舉證責任，如
    此不僅與前揭法條相違，更悖於票據法理及民事舉證法則，
    殊為不當。(二)又被上訴人辯稱只向甲○○借款，並不認識上
    訴人，未向上訴人借款云云，然查因被上訴人缺錢欲出售房
    屋而張貼廣告，上訴人聞之遂與被上訴人聯絡，雙方討論後
    同意上訴人陸續將金錢借貸予被上訴人應急，並由被上訴人
    簽發包含如附表所示7 紙（下稱系爭本票）在內之8 紙本票
    及借款契約書，交由上訴人持有（按：本件被上訴人向上訴
    人借款不止91萬元，又被上訴人共簽發8 紙本票而非7 紙，
    只是上訴人聲請本票裁定時，漏未納入其中1 紙本票），惟
    當上訴人正欲於借款契約書上簽名時，被上訴人卻特別向上
    訴人強調：「反正契約書在你這裡，就是你的了，不用簽名
    。」上訴人年事已高，遂不以為意，遽料被上訴人卻矢口否
    認，然按惟消費借貸契約並非要式契約，僅須雙方口頭約定
    並交付金錢即可成立，不要求應以一定格式之書面為之，而
    上訴人已將金錢交付之事實，有被上訴人簽發如原判決附表
    所示之本票（下稱系爭本票）為憑據，並在原判決附表編號
    1 之本票背面簽有收訖字樣，及前開契約書上載明上訴人已
    將金錢貸與被上訴人等字句為證，另原判決附表編號3 之本
    票乃因避免跳票，以本票換回支票之故，此有華南商業銀行
    票據代收記錄可佐，是上訴人確實已將借貸之金錢交付予被
    上訴人才持有系爭本票及借款契約書，倘被上訴人抗辯系爭
    本票及借款契約書係上訴人在甲○○住處竊取而占有，此變
    態事實應由被上訴人負舉證責任。再者，票據遺失後卻不見
    原權利人甲○○為止付通知，票據債務人即被上訴人既知系
    爭本票不在甲○○身上，猶仍對之清償債務而未拿回系爭本
    票，豈不怕票據為無因證券，具流通性，恐日後有遭追索之
    可能？是被上訴人所言顯屬不實。(三)另被上訴人提出上訴人
    書立之約定書（下稱系爭約定書），謂上訴人不得對被上訴
    人追索求償，倘違約時，損害賠償金額作為抵償債務等語，
    然審究該約定書之書寫方式與一般常理不符，啟人疑竇！蓋
    一般文書之書寫方式，應係自該行直書而下直至末端後，再
    切換至隔行續行書寫，而觀以該約定書本文第三項以下末兩
    行「於對甲方還款後喪失法律上」之下，緊接甲○○之簽章
    ，原文則不正常地切換至隔行續接「一切請求權利，即時作
    廢」，下再接上訴人之簽章，不僅與一般文書書寫方式不同
    ，是否亦代表著上訴人之指紋、簽名早已先行存在，事後再
    由製作人謄上約定書之本文，導致必須屈就上訴人簽名而換
    行？簡言之，該約定書係甲○○拿空白文書給上訴人簽名署
    押後，再事後謄上文字，是該約定書顯屬偽造，對上訴人不
    生效力。(四)退步言之，倘誠如被上訴人主張，確實係向甲○
    ○借款而簽發系爭本票，果爾，上訴人嗣後輾轉拿到系爭本
    票，與被上訴人間並不存有票據之直接前後手關係，則依票
    據法第13條規定，被上訴人自不得以自己與甲○○間已清償
    借款債務之抗辯事由對抗上訴人，是被上訴人與甲○○所為
    債務清償證明約定「台端簽發之本票等文件即刻喪失票據上
    一切權利等請求作廢，本人或第三人不得主張任何票據法上
    權利」，乃存在於直接前後手間，此約定對上訴人而言，應
    不生效力，則上訴人執系爭本票，依票據上所載文義，向發
    票人即被上訴人主張票據權利，依法有據等語，並聲明：原
    判決廢棄；前開廢棄部分，被上訴人在第一審之訴駁回。
乙、被上訴人之主張，除與原判決記載相同者外，補稱：上訴人
    於原審審理時陳稱其未在系爭約定書上簽名及捺指印云云，
    於第二審審理時，受命法官為將上開文書送鑑定而要求上訴
    人捺指印時，上訴人則故意重壓致指印扭曲不明，而無法鑑
    定，嗣經法務部調查局第二次鑑定結果，證明系爭約定書上
    之指印是上訴人所按捺，上訴人乃改稱其係在空白之文件上
    簽名及捺指印云云，前後陳述顯有矛盾，不足採信等語作為
    抗辯，並聲明：上訴駁回。
丙、得心證之理由：
一、被上訴人起訴主張：被上訴人因投資而需資金週轉調現，遂
    多次向熟識之訴外人甲○○借款，並簽發系爭本票供為憑據
    ，併同簽立借款契約書交予甲○○收執，並非向上訴人借款
    ，惟上訴人卻以其曾貸與金錢予被上訴人而持有被上訴人簽
    發之上開本票，主張上開本票債權存在云云。然查兩造間素
    無往來，毫無經濟信用基礎，上訴人何以冒然將近百萬元之
    金錢借給被上訴人？又被上訴人在如附表編號1 之本票背面
    簽寫收訖字樣，係表示已收受甲○○所交付之金錢，非指收
    受上訴人之金錢，且在借款契約書上僅有被上訴人之簽名蓋
    章，上訴人為何未在借款契約書上簽名蓋章，是否恐涉偽造
    文書之罪嫌，亦未可知。倘上訴人主張借貸事實存在，應就
    其如何將金錢交付予被上訴人乙事負舉證之責。而被上訴人
    欲向甲○○清償借款債務，拿回系爭本票及借款契約書，然
    甲○○表示前開文件已遭上訴人竊走而遺失，為避免被上訴
    人日後遭受不利，甲○○幾經與上訴人協商後便簽訂系爭約
    定書，約定上訴人不得對被上訴人追索求償，倘違約時，損
    害賠償金額作為抵償債務等語，被上訴人為確保本身權益，
    執系爭約定書向上訴人詢問，上訴人則表示被上訴人是跟甲
    ○○借的，跟甲○○講好就好云云，上訴人不疑有它，乃向
    甲○○為清償而取得清償債務證明單據。綜上，被上訴人未
    曾向上訴人借款，兩造間無借款債權債務關係存在，而被上
    訴人向甲○○所為之借款亦均清償完畢，系爭本票所擔保之
    債權應已不存在，爰提起確認本票債權不存在之訴等語，上
    訴人則以：被上訴人係親持系爭本票向上訴人借款，且上訴
    人已將所借金錢悉數交付予被上訴人，被上訴人迄未清償。
    上訴人並未在系爭約定書上簽名及捺指印等語作為抗辯。
二、上訴人主張被上訴人因向上訴人借貸而交付系爭本票乙節，
    為被上訴人否認。經查：
  (一)上訴人雖提出本票及借款契約書為證，惟系爭本票及借款契
    約書均未記載受款人或借款人之姓名，尚難遽認被上訴人曾
    向上訴人借貸。
  (二)證人林瑞進於原審95年10月11日言詞辯論期日到場具結證稱
    略以：被上訴人缺錢向我調錢，並拿本票給我，我沒有把票
    據交給上訴人。因為我有一部分錢是向上訴人調的，在我跟
    上訴人總結欠款時，上訴人趁我不備，拿走票據，所以票據
    後面都沒有我的背書，之後，我曾向上訴人要求拿回票據，
    但上訴人不給，後來雙方有溝通協商，才立下書面協議（指
    系爭約定書）等語（見原審卷第50頁至第51頁），同證人於
    本院96年4 月17日準備程序期日亦到場具結證稱略以：系爭
    7 張本票是上訴人趁我不備拿走的，被上訴人在還款後曾向
    我要求拿回本票及借據，我說已經遭上訴人偷走，我會想辦
    法從上訴人那裡拿回來系爭約定書第3 項後半段所指之本票
    即是系爭7 張本票等語（見本院卷第49頁至第52頁）。
  (三)系爭約定書記載：「一、立約定書人：甲○○（以下簡稱甲
    方）與立約定書人：丙○○（以下簡稱乙方），依甲乙雙方
    同意約定于借款投資收回時，由甲方負責全部全權處理償還
    本金及投資利益屬實無訛。二、乙方不得向甲方及甲方對外
    投資之第三人乙○○君為介入。借詞干涉投資利得回收款等
    事宜，亦不得為本約之撤銷或變更。三、乙方如違反本約約
    定時，本約標的價額、利得作為；甲方之損害金。，經乙方
    同意屬實無訛。乙方同意代為保管乙○○簽發之本票等文件
    ，於對甲方還款後喪失法律上一切請求權利，即時作廢。」
    等語（見原審卷第53頁）。上訴人雖主張系爭約定書係偽造
     ，上訴人僅係在空白文件上留下指印云云，惟查：
  1.證人甲○○在原審提出系爭約定書時，上訴人就審法官詢問
    系爭約定書上之簽名是否其親簽時，先是不答，嗣後始答稱
    不是（見原審卷第52頁），若約定書上之簽名非上訴人親為
    ，則上訴人自可立即回答不是，何以有所遲疑？
  2.又系爭約定書上所捺指紋3 枚，經法務部調查局鑑定結果，
    與上訴人於96年11月2 日至該局捺印指紋相同，此有鑑定書
    附卷可按（見原審卷第125 頁），足認系爭約定書上所捺指
    紋3 枚為上訴人所按捺。上訴人於上開鑑定結果出現前均否
    認曾捺指紋，嗣於上開鑑定結果出來之後，改稱是甲○○拿
    空白書面讓其捺指紋云云（見本院卷第134 頁），復於本院
    96年12月26日言詞辯論期日再改稱系爭約定書極可能是95年
    3 、4 月間，兩造協商由上訴人代被上訴人出售房屋所留下
    供被上訴人填載協議事宜且捺有上訴人指紋之紙張，嗣雖協
    議未成，但被上訴人未將該紙張返還上訴人，而遭偽造云云
    （見本院卷第151 頁至第152 頁），是上訴人就其是否曾於
    系爭約定書捺指紋乙事，前後所為陳述反覆，已難採信。況
    依上訴人之主張，其係在94年12月初始認識被上訴人，則在
    其所稱將紙張交付予被上訴人時，兩造認識不過4 個月，時
    間甚短，則上訴人卻在協議成立之前即放心地將捺有自己指
    紋之空白文件交付被上訴人？又代理出售房屋之契約，其條
    款（例如：出賣之標的、委託出售之價格、委託期間、受託
    人得請求之報酬、受託人得否代收受定金及違約之處罰等）
    涉及當事人雙方之權義，依常理，契約當事人若已達成協議
    ，則自應將協議內容載明後簽名或蓋章、捺指印（或併為之
    ），雙方各執1 份為憑，而無將空白紙張交由他方填載之理
    ，若協議尚未達成，則更無先將有自己簽名、蓋章或捺有自
    己指紋之空白文件交由他方保管之理，況協議既尚未成立，
    則協議內容多寡，需多少紙張始可將協議內容記載完畢，自
    屬不明，則上訴人又怎知應在該空白文件之何處捺指紋？再
    者，若上訴人果曾留下紙張供被上訴人填寫協議事宜，則上
    訴人在該紙張人捺指紋時，該紙張應為空白，該紙張既係空
    白，上訴人至多應僅在簽名處捺指印，而不會在不同處所隨
    意捺指紋。惟觀諸系爭約定書係以坊間所用十行紙寫成，上
    訴人所捺指紋共3 枚，其一捺於第3 、4 行間，另一捺於第
    6 、7 行間且大部分在框外，最後1 枚則捺於第10行（即上
    訴人簽名處）。益見上訴人之主張不能採信。
  3.又觀諸卷附系爭約定書原本（外放於本院卷第128 頁證物袋
    ）其第3 項第3 行之「甲」字確有以立可白修正之痕跡，是
    系爭約定書上註記「更正一字」並由上訴人及訴外人甲○○
    各捺指印及蓋章，並無違反事理之處。另系爭約定書固有違
    反一般文書之書寫方式即一行開始直書而下直至末端後，再
    切換至隔行續行書寫之處，即於系爭約定書本文第3 項第3
    行所載「於對甲方還款後喪失法律上」之下，緊接甲○○之
    簽章，再於隔行即第4 行續接「一切請求權利，即時作廢」
    等字。惟證人甲○○於本院97年2 月27日言詞辯論期日到場
    具結證稱略以：系爭約定書是我寫好內容後，上訴人看過以
    後才簽名的，因為我只有1 張紙，我本來就先把甲方、乙方
    先寫好（最後兩行），後來因為（書寫空間）不夠，所以最
    後兩行才都只有寫半行，且因為我在書寫時，筆有一點斷水
    ，所以我就墊著報紙寫，所以第3 項最後3 行的墨水顏色比
    較深。系爭約定書寫好之後，上訴人還一直去騷擾被上訴人
    ，我們還請警察來，我有把以彩色影印號的系爭約定書給警
    察看，上訴人看到後就將該影印本搶過去撕掉，而且如果系
    爭約定書是偽造的，上訴人大可來告我等語（見本院卷第
    181 頁至第183 頁），況且，系爭約定書若係被上訴人與證
    人甲○○串謀利用上訴人所留下之空白文件作成，則為何系
    爭約定書上除上訴人簽名處外，另有上訴人所捺指紋兩處？
    上訴人始終未為合理之說明。又被上訴人或甲○○僅需將第
    3 項最後1 行所書寫之文字移至前行下方，並將甲方簽名處
    移至最後1 行乙方即上訴人簽名處上方即可，又何必以如此
    啟人疑竇之書寫方式為之？又若系爭約定書係偽造，則上訴
    人何以見到約定書即搶過並將其撕毀？又為何未對偽造者提
    出偽造文書之告訴？
  4.綜上，應認系爭約定書應為證人甲○○書寫全部內容，經上
    訴人看過後始在約定書上簽名、捺指紋，其內容應為真正。
    而系爭協議書約定內容以觀，證人甲○○所為如上開第(二)項
    所示之證言，亦應為可採。
  (四)本院綜合審酌證人甲○○之證言及系爭約定書之內容，認為
    被上訴人應係向證人甲○○借款而簽發系爭本票交付予甲○
    ○，嗣上訴人未經甲○○同意而取走系爭本票，甲○○乃與
    上訴人簽立系爭約定書約定上訴人不得干涉甲○○對於被上
    訴人投資（應指借貸）之利得回收款等事宜，並同意代為保
    管被上訴人簽發之本票等文件。準此，上訴人主張被上訴人
    向其借款，而簽發系爭本票與上訴人為擔保云云，即非可採
    。又上訴人既未經原執票人甲○○之同意，擅自取走系爭本
    票，甲○○嗣後亦僅同意由上訴人代為保管系爭本票，則上
    訴人未經背書轉讓而取得票據債權，亦可認定。
三、基上，被上訴人係簽發系爭本票交付予訴外人甲○○而非上
    訴人，上訴人亦未經甲○○依背書及交付而轉讓，應認上訴
    人非系爭本票之票據權利人而未取得系爭本票票據上之權利
    ，自不得對於被上訴人主張票據上權利。從而，被上訴人請
    求確認上訴人就系爭本票對於被上訴人之本票債權不存在為
    有理由，應予准許。原審為上訴人敗訴之判決，其理由雖不
    同，但結論並無二致，上訴意旨指摘原判決不當，求予廢棄
    改判，為無理由，應予駁回。
四、本件事證已臻明確，兩造其餘主張及未經援用之舉證，經核
    與判決結果不生影響，爰不另一一論述，附此敘明。
丁、訴訟費用負擔之依據：民事訴訟法第78條。
中    華    民    國    97    年    3     月    12    日
                  民事第一庭  審判長法  官  林世芬
                                    法  官  柯月美
                                    法  官  林望民
以上正本係照原本作成。
不得上訴。
中    華    民    國    97    年    3     月    12    日
                                    書記官  陳慶時
附表：
┌──┬──────┬──────┬─────────┐
│編號│發票日      │到期日      │票面金額（新臺幣）│
├──┼──────┼──────┼─────────┤
│1   │94年12月20日│95年1月19日 │200,000元         │
├──┼──────┼──────┼─────────┤
│2   │95年1 月9 日│95年1月17日 │250,000元         │
├──┼──────┼──────┼─────────┤
│3   │95年1 月10日│95年1月19日 │150,000元         │
├──┼──────┼──────┼─────────┤
│4   │95年1 月12日│95年2月13日 │110,000元         │
├──┼──────┼──────┼─────────┤
│5   │95年1 月12日│95年1月14日 │50,000元          │
├──┼──────┼──────┼─────────┤
│6   │95年1 月12日│95年2月14日 │200,000元         │
├──┼──────┼──────┼─────────┤
│7   │95年1 月13日│95年1月22日 │100,000元         │
└──┴──────┴──────┴─────────┘


司法院資訊處製作；財團法人民間司法改革基金會備份。
